最高法院刑事判決　　　　　　九十六年度台上字第一一七五號
上　訴　人　台灣高等法院檢察署檢察官
被　　　告　甲○○
上列上訴人因被告違反森林法案件，不服台灣高等法院中華民國
九十五年十月二十七日第二審更審判決（九十四年度上更(二)字第
八五八號，起訴案號：台灣新竹地方法院檢察署八十九年度偵字
第三六六五、四六三二號），提起上訴，本院判決如下：
    主  文
原判決撤銷，發回台灣高等法院。
    理  由
原判決以公訴意旨略稱：被告甲○○前依台灣省政府訂頒「台灣
省省有林地清理放租作業要點」之規定，向新竹縣政府提出申請
承租，惟於尚未核定前，竟意圖為自己不法之利益，自民國八十
八年十二月上旬起，在新竹縣竹北市○○○段拔子窟小段八十九
地號台灣省有保安林地內，占用並搭建房屋一棟，迨八十九年四
月間，經新竹縣政府農業局林務課巡視管理員溫文明查獲，認被
告涉犯森林法第五十一條第一項之罪嫌。經審理結果，認本件不
能證明被告犯罪，因而撤銷第一審之科刑判決，改判諭知被告無
罪。
惟查：（一）審理事實之法院，對於案內一切證據，應綜合各方
面情形為整體之觀察，並賦予客觀之評價，其就對立事證所為之
取捨，必須分別予以說明，不能僅論列其中一面，而置他面於不
顧，否則，即有判決理由不備之可議。原判決撤銷第一審科刑判
決，改判諭知被告無罪，無非以本件被告搭建房屋之位置，係在
其先祖於日據時期即使用之保安林土地上，而由被告繼續使用中
，故不成立犯罪；理由並說明：「被告先祖於日據時代即於上開
地號搭建之土造磚房一棟，雖可能因時間久遠，為附近林木所遮
，致未能顯示於八十二年之航照圖上，但參諸證人曾陳雙於原審
（第一審）證稱：我從日據時代就住在被告住處附近，被告後來
新蓋的房子就在舊房子的地方等語，且依卷附照片所示，在系爭
新建房屋旁邊確有老舊房屋存在，可見被告先祖確已居住在系爭
八十九地號土地上。是尚難因八十二年之航照圖上未能顯示被告
先祖所蓋之房屋，即否定被告先祖居住在系爭八十九地號土地上
之事實」等語（見原判決正本第五頁理由(七)）；似依憑證人曾陳
雙之證詞，為認定被告搭建之本件房屋係在其先祖原有房屋之使
用範圍內之依據；惟依卷內資料，證人曾陳雙在第一審證稱：「
（新蓋的房子和舊家的地方是否相同？有無超過範圍？）新蓋的
房子就在舊房子的地方，有無超過範圍我不知道」等語（見訴字
卷第八０頁）；如果無訛，則證人曾陳雙似未明確證稱被告搭建
之房屋確在舊有使用之範圍。原判決理由引用上開證人其中一面
之證詞，而置他面於不顧，判決自有違誤。（二）審理事實之法
院，對於案內與待證事實有重要關係，在客觀上認為應依法調查
之證據，如未依法調查或雖已調查而未調查明白，即與證據未經
調查無異，如率行判決，其判決當然為違背法令。本件原判決採
認被告所辯：「從祖先到我出生都住在那裡，房屋確有重蓋，新
房子比原來房子大，但一直在祖先使用範圍內」等詞，而為被告
無罪之諭知，理由說明：「日據時期新竹州新竹郡竹北港庄貓兒
錠字山腳二五二番地於台灣光復後，辦理土地總登記時，編為新
竹縣竹北鄉○○○段山腳小段二五二號；及至五十八年辦理農地
重劃時，再改編為新竹縣竹北鄉○○○段山腳小段八三四號，此
有新竹縣竹北地政事務所九十一年一月三十一日北地所登柯字第
0910000489號函在卷可憑。再被告之祖父張庚壬曾於三十八年間
設籍於『竹北市尚義里十六鄰一四四號』；張庚壬於五十八年四
月二十一日死亡，而由被告之父張國相（十七年一月二十一日出
生）繼為戶長，仍設籍原址；及至八十三年七月間登記被告為納
稅義務人，並改編門牌為『新竹縣竹北市○○里○○鄰○○路○
段四一五巷二八號』、建物面積一三四點九平方公尺，亦有新竹
縣稅捐稽徵處房屋稅稅籍證明書、八十九年七月十九日八九新縣
稅財字第一七九七七號函、戶籍謄本在卷可稽。又本件房屋右側
確有門牌新竹縣竹北市○○里○○鄰○○路○段四一五巷二八號
、二六號之建物，二八號房舍前面為鐵皮屋，亦經原審法院於九
十一年四月二十三日履勘現場查明屬實，此有當日勘驗筆錄可憑
」等語（見原判決正本第二頁至第三頁理由(二)）；又說明：「台
灣省政府農林廳林務局於八十七年六月八日公告被占用之省有林
地清理放租事宜，此有八七字林政字第一五七二０號公告在卷。
又被告於八十七年十月二十日曾提出申請承租上揭八十九地號之
土地，申請承租面積九九０平方公尺即建屋一百坪、庭院二百坪
；被告之父亦於同日提出申請承租上揭地號之土地，其中建屋部
分申請面積土墣屋及水泥屋計一百八十坪、水田０．一九公頃，
此有省有林地清理放租申請表暨申請位置圖在卷」（見原判決正
本第四頁理由(五)）；復說明：「依被告所供，並參酌被告及其父
張國相於八十七年十月二十日提出申請承租系爭八十九地號土地
之面積，可見被告之父、祖父在系爭八十九地號土地上占有建屋
、種植蔬果之面積遠超過一百五十九平方公尺，準此足徵被告所
辯房屋確有重蓋，新房子比原來房子大，但一直在祖先使用範圍
內等語，堪信為真」等語（見原判決正本第五頁理由(六)）；似以
稅籍資料及被告與其父張國相於八十七年十月二十日提出之省有
林地清理放租申請時，記載使用面積甚廣，且原為被告祖父及父
親所居住並已課房屋稅之「竹北市尚義里十六鄰一四四號」房屋
，改編門牌變更為「新竹縣竹北市○○里○○鄰○○路○段四一
五巷二八號」，據認被告搭建本件房屋所使用之土地，係其先祖
原使用之土地，而為有利被告之認定；惟依卷內資料及原判決理
由之說明，被告多次自承其本件搭建之房屋，確有擴建之情形（
見偵字第三六六五號卷第五七頁反面、偵字第四六三二號卷第九
頁反面、訴字卷第十頁），原判決理由復說明本件確有擴建面積
五十九平方公尺之情形（見原判決正本第五頁第三行、第六頁第
一行）；惟何以依被告與其父申請墾地承租時自報之面積，即得
以認定本件被告所擴建房屋係在其祖父自三十八年時即已實際使
用之範圍內？並未據原判決說明其判斷之依據及認定之理由，已
有判決不備理由之違誤。且依卷附被告與其父張國相於八十七年
十月二十日提出之省有林地清理放租申請表二件，係該二人依台
灣省頒布之省有林地清理放租作業要點提出墾地之申請文件時所
自行填寫，內容為渠等申請承租之範圍，其中所附之省有林地清
理放租調查測量審核表則均空白，而依卷附新竹縣政府函所載，
該申請案似尚未經核准；則上開申請書上所載之申請面積及使用
範圍，是否屬實，已有疑問。且依該申請書之記載，被告與其父
張國相分別申報墾地之面積及使用範圍，似不相同（見偵字三六
六五號卷第四七頁至第四九頁、第二八頁、訴字卷第十八頁至第
二三頁）；則被告本件搭建房屋之用地是否均在其祖父於三十八
年間已經占用之土地，亦非無疑。又再依卷附「新竹縣竹北市○
○里○○鄰○○路○段四一五巷二八號」房屋之稅籍號碼，與被
告祖父張庚壬及父親張國相設籍之「竹北市尚義里十六鄰一四四
號」房屋之稅籍號碼，兩者同為00000000000 ，而上開「新竹縣
竹北市○○里○○鄰○○路○段四一五巷二八號」房屋之建物面
積僅有一三四點九平方公尺，並自八十三年七月起課房屋稅（見
偵字三六六五號卷第十二頁、第三一、三二頁），被告復自承其
另設籍居住之「新竹縣竹北市○○里○○鄰○○路○段四一五巷
二六號」房屋，為另一棟獨立房屋，係八十二年開始居住（見上
訴卷第一０六頁、第一０八頁），且第一審法院履勘現場時，現
場除被告擴建之本件建築物外，該新竹縣竹北市○○里○○鄰○
○路○段四一五巷二八號及二六號兩棟房屋，均仍存在（見訴字
卷第一四八頁反面）；倘均實在，則「竹北市尚義里十六鄰一四
四號」房屋面積若干？其範圍是否與改編後之「新竹縣竹北市○
○里○○鄰○○路○段四一五巷『二八號』」稅籍面積相同？而
上開「新竹縣竹北市○○里○○鄰○○路○段四一五巷『二六號
』」與「竹北市尚義里十六鄰一四四號」之房屋又有何關係？倘
該新竹縣竹北市○○里○○鄰○○路○段四一五巷二八號係使用
其祖父使用之土地，則「新竹縣竹北市○○里○○鄰○○路○段
四一五巷『二六號』」房屋是否係被告於八十二年間增建？又何
以上開「新竹縣竹北市○○里○○鄰○○路○段四一五巷二八號
及二六號房屋」均仍併存，而被告又於八十八年增建本件房屋？
被告本件建屋之土地究竟是否在其祖父所用之「竹北市尚義里十
六鄰一四四號」土地上？此與被告本件違反森林法之犯罪是否成
立至有關係，自應深入究明，乃原判決未予審認釐清，逕採上開
戶籍及稅籍資料，遽認被告之辯解為可採取，併有調查職責未盡
之違誤。（三）刑事訴訟法第一百六十五條第一項規定卷宗內之
筆錄或其他文書可為證據者，審判長應向當事人、代理人、辯護
人或輔佐人宣讀或告以要旨；依卷附原審九十五年十月四日審判
筆錄，雖記載原法院調查證物，即第一審法院函調之農委會林務
局農林航空測量所提供本案土地八十二年間放大航空照片（見上
更(二)字卷第四一頁），且該證物亦經原判決在理由中說明取捨論
斷（見原判決正本第五頁理由(五)）；惟經遍閱全卷，似無該證據
可憑（僅有六十六年之空照圖附於卷外）；倘該證據並未存在，
則其訴訟程序之進行，即有瑕疵。以上，或係檢察官上訴意旨所
指摘，或為本院得依職權調查之事項，應認原判決仍有撤銷發回
之原因。
據上論結，應依刑事訴訟法第三百九十七條、第四百零一條，判
決如主文。
中　　華　　民　　國　九十六　年　　三　　月　　八　　日
                      最高法院刑事第十一庭
                          審判長法官  林　永　茂
                                法官  洪　文　章
                                法官  蘇　振　堂
                                法官  蕭　仰　歸
                                法官  何　菁　莪
      本件正本證明與原本無異
                                      書  記  官
中　　華　　民　　國　九十六　年　　三　　月　 十二 　日
                                                      Ｋ
